最　高　行　政　法　院　判　決
　　　　　　　　　　　　　94年度判字第00548號
上　訴　人　財政部臺灣省中區國稅局
代　表　人　鄭宗典
被 上訴 人　甲○○
　　　　　 （原名賴惠伶）
上列當事人間因請求退稅事件，上訴人對於中華民國92年9月30
日臺中高等行政法院92年度訴字第392號判決，提起上訴。本院
判決如下：
    主  文
原判決廢棄，發回臺中高等行政法院。
    理  由
壹、本件上訴人主張：按納稅義務人利用他人名義分散所得，其
    應補稅額之計算，應先扣除受利用分散人溢繳稅額後再行發
    單補徵，不予退還受利用分散人溢繳稅款乃稅捐稽徵之保全
    程序，以保全分散人稅款將來之執行。又本件分散人如未扣
    除受利用分散人溢繳稅額所處罰鍰金額即由新臺幣（下同）
    67,921,000元增加為68,350,000元，有不利分散人之情事，
    且被上訴人受訴外人曾正仁利用分散營利所得所溢繳稅款非
    因「適用法令錯誤」或「計算錯誤」所致至為明確，上訴人
    依規定否准退還申請人溢繳稅款並無違誤，原判決按稅捐稽
    徵法第28條規定判決，屬行政訴訟法第243條第1項規定之判
    決不適用法規或適用不當，為違背法令。又上訴人否准退還
    被上訴人溢繳稅款並無逾越權限或濫用權力情事，原判決撤
    銷訴願決定及原處分，亦難謂無違背行政訴訟法第201條之
    規定，爰請求將原判決廢棄。
貳、被上訴人未提出上訴之答辯狀。
參、原判決以：按稅捐稽徵法第28條立法理由「稅捐規定有一定
    徵收期間，逾期未徵收者停止徵收。至納稅義務人如有因適
    用法令錯誤、計算錯誤或其他原因而溢繳之稅款，亦應准予
    提出具體證明申請退回；惟該項申請退稅，應自繳納之日起
    5年內為之」，可知適用該法律規定之事實，除明文規定之
    「適用法令錯誤」及「計算錯誤」二種情形，基於「其他原
    因」而溢繳之稅款，亦得援用稅捐稽徵法第28條之規定，因
    此立法者對於該條文之構成要件事實，非一開始即限制僅「
    適用法令錯誤」及「計算錯誤」二種情形，從而該法律規定
    之構成要件事實，為一公開的漏洞，若有相類似之案件，應
    由類推適用補充之，以符合平等原則。查被上訴人民國（下
    同）87年度綜合所得稅結算申報，原列報綜合所得總額7,38
    4,277元，扣繳稅額259,494元，自行繳納稅額1,221,076元
    。嗣上訴人所屬臺中市分局認記名於被上訴人名下順大裕股
    份有限公司股票、臺中商業銀行股份有限公司股票，應屬訴
    外人曾正仁所有，則所產生之股票股利應為曾正仁所有，被
    上訴人受納稅義務人曾正仁利用分散營利所得總額2,373,92
    8元應予調整，自綜合所得總額中剔除，及併課漏報之所得
    50,378元後，被上訴人該年度綜合所得總額更正為7,434,65
    5元，溢繳稅額857,871元，為上訴人所是認。本件係上訴人
    對於課稅前提事實即系爭營利所得之歸屬認定錯誤，並非適
    用法律錯誤或計算錯誤，雖不能直接適用稅捐稽徵法第28條
    規定請求退還，然該法律規定，其性質屬公法上不當得利返
    還請求權之特別規定，至於其構成要件事實是否僅限於「適
    用法令錯誤」及「計算錯誤」二種情形，揆諸首揭說明，基
    於「其他原因」而溢繳之稅款，立法者亦有意供適用法律者
    為類推適用之補充，以求個案間之公平、平等。本件被上訴
    人與訴外人曾正仁係二不同納稅主體，上訴人既已更正被上
    訴人當年度綜合所得總額及淨額，且認有逾繳稅額857,871
    元，依法自應退還予被上訴人。財政部62年2月26日臺財稅
    第31471號及62年3月21日臺財稅第32131號函釋，係就補徵
    分散人稅款時所為釋示，上訴人援引據為否准退還被上訴人
    溢繳稅款之理由，核不足採。綜上所述，上訴人以被上訴人
    系爭稅款係受分散所得所致而非因適用法令錯誤或計算錯誤
    所致，尚無稅捐稽徵法第28條規定之適用，且系爭稅款既已
    自分散人曾君應補徵稅額中扣除，上訴人否准退還被上訴人
    系爭稅款之請求，即有未合，訴願決定予以維持，亦有違誤
    。被上訴人起訴意旨指摘求為均予撤銷，為有理由。又被上
    訴人之訴雖有理由，惟本件被上訴人之申請尚應由上訴人依
    相關法律規定據以處分，應由上訴人遵照原判決之法律見解
    對於被上訴人作成適法決定，乃諭知訴願決定及原處分均撤
    銷。上訴人對被上訴人於中華民國91年1月15日申請書，請
    求上訴人依稅捐稽徵法第28條規定作成准予退稅行政處分之
    事件，應依原判決之法律見解另為處分。
肆、本院查：（一）、按綜合所得稅納稅義務人與第三人共同合
    議，利用第三人之名義分散所得，故第三人申報綜合所得稅
    時，其所申報之所得有兩部分，一部分為其應申報之所得，
    另一部分為分散所得者之所得，依據租稅法定主義，不因當
    事人之申報行為或稅捐稽徵機關之認知問題，而改變實質的
    租稅法律關係，依所得稅法屬於分散所得者之該所得，並不
    因第三人之申報行為，而改變分散所得者係該所得之納稅義
    務人的法律地位，則第三人繳納超過其法律上應繳納稅額部
    分，形式上固呈現溢繳之表象，惟在事物的本質上，若第三
    人其明知該部分之所得屬於分散所得者之所得，其並非該部
    分所得之納稅義務人，而因其與分散所得者共同合議，利用
    其名義分散所得，由其代為繳納該部分所得之綜合所得稅款
    ；又彼等間之本意若在於使該代為繳納綜合所得稅之行為發
    生繳納綜合所得稅之法律效力，以達分散所得之目的，則誠
    難謂該代為繳納綜合所得稅之行為不生法律效力，而謂該代
    為繳納之綜合所得稅款係因適用法律錯誤或計算錯誤所溢繳
    之稅款，或係公法上之不當得利。故若代為繳納綜合所得稅
    款已生繳納之法律效力者，在合法撤銷變更前，代為繳納綜
    合所得稅款之第三人關於其該代為繳納綜合所得稅款部分，
    自不得再以係因適用法律錯誤或計算錯誤所溢繳之稅款而請
    求退稅之權利，亦不得對之主張有公法上之不當得利之返還
    請求權。再者，為避免重複課稅，稅捐稽徵機關在對分散所
    得者計算補徵綜合所得稅款時，應先扣除已代為繳納之綜合
    所得稅款後，就其差額補徵之，以符合租稅之正義原則。本
    件被上訴人87年度綜合所得稅結算申報，原列報綜合所得總
    額7,384,277元，扣繳稅額259,494元，自行繳納稅額1,221,
    076元。嗣經上訴人所屬臺中市分局查獲被上訴人受納稅義
    務人曾正仁利用分散營利所得總額2,373,928元應予調整，
    自綜合所得總額中剔除，及併課漏報之所得50,378元後，該
    年度綜合所得總額更正為5,060,727元（原判決誤植為7,434
    ,655元），溢繳稅額857,871元。被上訴人於91年1月15日向
    上訴人所屬臺中市分局申請加計利息退還該筆溢繳稅款，經
    上訴人所屬臺中市分局以91年1月25日中區國稅中市徵字第
    0910001763號函復以原核定無誤，而否准所請。被上訴人不
    服，提起訴願，遭決定駁回，乃提起本件行政訴訟。原判決
    以前理由，諭知訴願決定及原處分均撤銷。上訴人對被上訴
    人於91年1月15日申請書，請求上訴人依稅捐稽徵法第28條
    規定作成准予退稅行政處分之事件，應依原判決之法律見解
    另為處分，固非無見。（二）、惟被上訴人繳納超過其法律
    上應繳納綜合所得稅額部分，形式上固呈現溢繳之表象，惟
    在事物的本質上，若被上訴人其明知該部分之所得屬於分散
    所得者之所得，其並非該部分所得之納稅義務人，而因其與
    分散所得者共同合議，利用其名義分散所得，由其代為繳納
    該部分所得之綜合所得稅款；又彼等間之本意若在於使該代
    為繳納綜合所得稅之行為發生繳納綜合所得稅之法律效力，
    以達分散所得之目的，則誠難謂該代為繳納綜合所得稅之行
    為不生法律效力，而謂該代為繳納之綜合所得稅款係因適用
    法律錯誤或計算錯誤所溢繳之稅款，或係公法上之不當得利
    。又若被上訴人代為繳納綜合所得稅款已生繳納之法律效力
    者，在合法撤銷變更前，代為繳納綜合所得稅款之被上訴人
    關於其該代為繳納綜合所得稅款部分，當不得再以係因適用
    法律錯誤或計算錯誤所溢繳之稅款而請求退稅，亦不得對之
    主張有公法上之不當得利之返還請求權。再者，為避免重複
    課稅，稅捐稽徵機關在對分散所得者計算補徵綜合所得稅款
    時，應先扣除已代為繳納之綜合所得稅款後，就其差額補徵
    之，以符合租稅之正義原則。原判決關於前揭事項未為詳究
    ，即遽爾諭知訴願決定及原處分均撤銷，以及上訴人對被上
    訴人於91年1月15日申請書，請求上訴人依稅捐稽徵法第28
    條規定作成准予退稅行政處分之事件，應依原判決之法律見
    解另為處分，容有未洽。上訴論旨，指摘原判決違背法令，
    求予廢棄，非無理由，應由本院將原判決廢棄，發回原審法
    院依法審判，以昭公允。
據上論結，本件上訴為有理由，依行政訴訟法第256條第1項、第
260條第1項，判決如主文。
中    華    民    國    94    年    4     月   14     日
                  第二庭審判長法  官　葉　振　權
                              法  官  蔡  進  田
                              法  官　劉　鑫　楨
                              法  官　吳　明　鴻
                              法  官　梁　松　雄
以  上  正  本  證  明  與  原  本  無  異
中    華    民    國    94    年    4    月    14     日
　　　　　　　　　　　　　　　書記官　陳　盛　信
